【裁判字號】    90,上,1077
【裁判日期】    901213
【裁判案由】    返還不當得利
【裁判全文】
臺灣高等法院民事判決                            九十年度上字第一０七七號
    上   訴   人  乙○○
    被  上 訴 人  陽政食品機械有限公司
    兼法定代理人  甲○○
右當事人間返還不當得利事件，上訴人對於中華民國九十年八月三十一日臺灣板橋地
方法院九十年度訴字第七一二號第一審判決提起上訴，本院判決如左：
      主      文
原判決廢棄，發回台灣板橋地方法院。
      事實及理由
一、本件上訴人於原審起訴主張被上訴人陽政食品機械有限公司及其法定代理人甲○
    ○等因見伊所發明之「麵包饅頭成形機」新型第三四六○○專利及第三追加專利
    新穎實用，為獲取不法利益，竟自民國（下同）八十一年八月起，未經伊同意或
    授權，陸續仿造伊專利之上開「麵包饅頭成形機」及追加案之新型專利，逕行生
    產製造麵包饅頭成形機，並對外公開販售得利，使伊受損害，不論依不當得利之
    法律關係或被上訴人行為時之專利法或現行之專利法，其未返還不當得利或給付
    補償金擅自使用伊之專利，使伊受損害，伊自得請求被上訴人連帶給付不當得利
    或支付補償金等情，求為命被上訴人連帶給付新台幣（下同）二百九十三萬元及
    自起訴狀繕本送達翌日起至清償日止，按週年利率百分之五計算利息之判決。
二、按第一審之訴訟程序有重大之瑕疵者，第二審法院得廢棄原判決，而將該事件發
    回原法院。民事訴訟法第四百五十一條第一項前段有明文規定。又訴訟代理人應
    於最初為訴訟行為時，提出委任書，但由當事人以言詞委任，經法院書記官記明
    筆錄者，不在此限。同法第六十九條亦有規定。準此規定，委任訴訟代理人為訴
    訟行為，必須提出委任書，或以言詞委任，由法院書記官記明筆錄，如未提出委
    任書，亦未以言詞委任，其訴訟代理人之代理權即有欠缺，則其所為之訴訟行為
    無效，法院依其無效訴訟行為所為之判決，其訴訟程序即有重大之瑕疵。本件上
    訴人於原審委任楊崇森律師為訴訟代理人，並未提出委任書或以言詞委任由書記
    官記明筆錄，此有原審卷可稽，其代理權即有欠缺，而原審歷次言詞辯論，上訴
    人方面，均由楊崇森律師代為訴訟行為，迄至原審九十年八月十日上午十時三十
    分最後言詞辯論期日，此項訴訟代理權仍然欠缺，迨上訴第二審，在本院審理時
    ，經審判長於九十年十二月四日準備程序當場裁定命上訴人於五日內補提委任楊
    崇森律師為訴訟代理人之第一審委任書或由上訴人追認訴訟代理人楊崇森律師之
    訴訟代理權，上訴人迄今逾時，仍未補正，原審所為判決，其訴訟程序即有重大
    瑕疵。而上訴人於原審起訴，係以「被告侵害其專利權，專利權人得請求賠償損
    害．．．無論依舊專利法與新專利法，被告擅自使用原告之專利，依法亦應支付
    相當補償金，．．．故被告應負支付補償金或依民法第一百八十一條負返還不當
    得利或賠償損害之義務，而有三個請求權之競合，而支付補償金之請求權時效為
    十五年，不當得利之返還請求權為十年，且依民法第一百九十七條規定，即使侵
    權行為時效完成後，損害賠償之義務人仍應依關于不當得利之規定，返還所受之
    利益于被害人。故原告對被告均得請求支付補償金或返還不當得利」云云等情（
    見原審卷第九、十、十一頁），求命被上訴人給付。準此，上訴人於原審主張數
    項法律關係，而為單一之請求，係屬訴之重疊合併（或稱競合之合併），甚為明
    顯。此類訴之重疊合併，法院應就原告所主張之數項請求，依其主張之順序逐一
    審判，必至原告所主張之全部請求均無理由時，始得為原告敗訴之判決，若認其
    中一請求為有理由，而其餘請求均無理由者，法院仍應依原告單一之聲明，為其
    勝訴之判決。本件上訴人主張數項法律關係，而為單一之請求，求命被上訴人給
    付二百九十三萬元暨遲延利息，有如前述，乃原審並未就上訴人所主張之數項法
    律關係逐一審判，遽以「原告依照被告販售機器所得價金二百九十三萬元作為不
    當得利，請求被告返還，顯然有誤」等情，而為上訴人敗訴之判決，其就上訴人
    主張之法律關係未為審判部分，自屬有違審級利益，原審之訴訟程序既有重大之
    瑕疵，因維持審級利益之必要，爰依民事訴訟法第四百五十三條、第四百五十一
    條第一項規定，不經言詞辯論，廢棄原判決發回原審更為審判。
三、據上論結，本件上訴為有理由，爰判決如主文。
中      華      民      國    九十      年    十二      月    十三      日
                                民事第十庭
                                    審判長法  官  林  敬  修
                                          法  官  劉  勝  吉
                                          法  官  黃  騰  耀
右正本係照原本作成。
如不服本判決，應於收受送達後二十日內向本院提出上訴書狀，其未表明上訴理由者
，應於提出上訴後二十日內向本院補提理由書狀（均須按他造當事人之人數附繕本）
上訴時應提出委任律師或具有律師資格之人之委任狀；委任有律師資格者，另應附具
律師及格證書及釋明委任人與受任人有民事訴訟法第四百六十六條之一第一項但書或
第二項（詳附註）所定關係之釋明文書影本。
中      華      民      國    九十      年    十二      月    十四      日
                                        書記官  高  瑞  琦
附註：
民事訴訟法第四百六十六條之一（第一項、第二項）：
對於第二審判決上訴，上訴人應委任律師為訴訟代理人。但上訴人或其法定代理人具
有律師資格者，不在此限。
上訴人之配偶、三親等內之血親、二親等內之姻親，或上訴人為法人、中央或地方機
關時，其所屬專任人員具有律師資格並經法院認為適當者，亦得為第三審訴訟代理人
。


司法院資訊處製作；財團法人民間司法改革基金會備份。
